【裁判字號】    88,訴,1265
【裁判日期】    890524
【裁判案由】    回復原狀
【裁判全文】
臺灣桃園地方法院民事判決  八十八年訴字第一二六五號
    原      告  甲○○
    訴訟代理人  李文輝律師
    被      告  乙○○
    訴訟代理人  廖年盛律師
右當事人間回復原狀事件，本院判決如左：
    主      文
被告應給付原告新臺幣佰萬元及自民國八十八年三月九日起至清償日止，按年息百
分之五計算之利息。
訴訟費用由被告負擔。
本判決第一項於原告以新臺幣壹佰萬元為被告供擔保後，得假執行。但被告如於假執
行程序實施前，以新臺幣佰萬元為原告預供擔保，得免為假執行。
    事      實
甲、原告方面：
    一、聲明：除假執行擔保金額外，如主文所示。
    二、陳述：
    （一）原告於民國八十八年三月五日與被告簽訂不動產買賣契約書，由被告將坐
          落桃園縣大園鄉○○○段崁腳小段一六九之二地號土地持分二分之一，合
          計三○九五．四八二五坪出售予原告，約定總價金為新臺幣（下同）三千
          零九十五萬四千八百二十五元，有契約書可稽（證一），原告業已支付
          佰萬元，有支票四紙可證（證二）。然依合約附記(二)之約定，被告應將系
          爭土地設定地上權予原告，其約定之主要目的係因本件買賣土地無法移轉
          登記，而對如此龐大金額之買賣，對原告而言，設定地上權乃是最主要之
          保障，如無該保障，原告即不可能買受系爭土地，其後發現地上權設定之
          約定，因系爭土地為農地依法無法設定地上權，則設定地上權之約定，即
          屬無效之法律行為，依民法第一百十一條規定，法律行為之一部無效者，
          全部皆為無效，則地上權之約定既為無效之約定，依當事人之真意及交易
          習慣，及一切客觀情事衡量，應認整個系爭買賣契約均無效（最高法院七
          十五年度台上字第一二六一號判例、六十四年度台上字第五八九號判例參
          照），契約既為無效，則被告自得依民法第一百十三條規定及不當得利之
          法則，請求被告回復原狀及返還不當得利，即將所受領之三百萬元加計利
          息返還原告。另契約因可歸責被告之事由，致不能履行，原告亦得依民法
          第二百四十九條第三款規定，請求被告加倍返還受領之訂金（此部分原告
          只請求返還訂金三百萬元，其餘保留請求）。
    （二）退步言之，被告亦未依約於八十八年三月二十日點交養豬場、農牧用具及
          交付養豬證明，經原告定期催告未給付（證三），原告乃以存證信函表示
          解除買賣契約（證四），又依約被告應將系爭土地設定地上權予原告，其
          後被告卻表示系爭土地無法設定地上權，顯然已有違約，依合約第十二條
          約定原告亦得解除契約（參閱證四），何況地上權之設定是被告向原告保
          證可以設定，如今卻稱無法為地上權之設定登記，顯然已構成詐欺，再者
          原告如知地上權不能設定，即顯然不可能為買賣之意思表示，原告亦已依
          被詐欺及錯誤為由，撤銷買賣之意思表示。證四之存證信函雖經被告拒收
          而招領逾期退回（證五），然依最高法院五十四年台上字第九五二號判例
          及第五十八年台上字第七一五號判例之意旨，應認已發生意思表示達到之
          效力，退步而言，如認該存證信函未發生意思表示達到之效力，茲以上述
          同樣之理由再以本起訴狀繕本之送達，為解除兩造上述買賣契約之意思表
          示及撤銷買賣之意思表示。契約既經解除，被告即應依民法第二百五十九
          條規定，將所受領之三百萬元連同受領時起之利息返還原告。又退步言之
          ，買賣既經撤銷，被告亦應依不當得利法則將受領之三百萬元返還予原告
          。
    （三）本件買賣標的為所有權而非永久使用權，析述如下：
          １、被告稱本件不動產之買賣真意是在買賣土地之永久使用權，設定地上
              權僅是保障原告之權益而已，然而由合約第一條即表明土地貳筆全部
              出售，合約第六、十、十一條分別約定產權登記之方法及被告保證產
              權清楚，第八條、第九條並約定被告在訂契約當日所有權狀即交由代
              書保管及產權移轉登記如需被告蓋章或補具證件時，須立即照辦理等
              等，均顯見買賣標的為所有權而非使用權，只是當時因無法辦理移轉
              登記，故而約定以登記地上權及抵押權之方式，保障原告之權利，俟
              將來可以辦理移轉登記之時再為辦理，被告竟稱買賣標的為「使用權
              」，有失誠信可見一斑。
          ２、代書許源隆亦在八十八年十一月三日之言詞辯論時具結陳稱：「雙方
              當時均明白不能登記．．．．．等到可以辦移轉登記再辦。」則買賣
              標為所有權甚明。
    （四）被告主張雙方於訂約時系爭土地依法無法辦理地上權設定，嗣於知悉後，
          雙方會同代書及仲介人一起協議，改以系爭土地提高設定抵押權五千萬元
          予原告作為擔保，原告亦依此協議匯款五萬五千元與代書辦理設定抵押權
          事宜云云，均非事實。蓋地上權設定之保障才為永久性之保障，當初即是
          因被告及代書提及可以地上權設定保障，原告才予購買，單以抵押權擔保
          根本無法全然保障原告之權利，蓋土地幾年後如增值三倍、五倍，三千萬
          或五千萬元抵押權如何能保障原告之權利，故當原告發現根本不能為地上
          權之設定時，即向被告表明這樣對原告沒有保障，當時雖然被告提議提高
          抵押權額度之方式保障，但原告並未答應，至於所稱原告匯款五萬五千元
          予代書，是因代書費及地上權設定費用之預收，並非原告同意不要設定地
          上權及將抵押權改為五千萬元，此再參之證人代書許源隆於鈞院八十八年
          十一月三日訊問時證稱：「．．．．甲○○有電匯五萬元給我欲辦理地上
          權登記．．．．」，顯然原告匯款是要作為設定地上權之用甚明。
    （五）被告未依約於八十八年三月二十日點交養豬場，農牧用具及交付養豬證明
          ，分析如下：
          １、被告依約應在八十八年三月二十日點交養豬場，農牧用具及交付養豬
              證明等，然三月二十日，原告前往現場要點交時，卻發現養豬場尚有
              豬隻，農舍亦尚在居住中，被告根本並無點交之意，故而未點交，被
              告應已負遲延責任，而證人駱金標、姚源卻偽稱：「．．．．．原本
              八十八年三月二十日要點交，但買方沒來點交。」，但同日證人姚源
              又稱：「三月二十日三點四十五分到時，因買方八百萬元無法承接，
              所以沒點交．．．．．」，顯然又承認三月二十日原告有前往點交，
              被告亦自承第一次點交因不及搬遷未立即搬出，足證證人駱金標、姚
              源顯然為迴護被告而為不實之陳述。至於銀行貸款根本無須辦理承接
              手續，何來無法承接之說。參之證人駱金標稱：「．．．三月二十日
              豬舍內尚有二隻豬公，小豬三四隻，．．．．」，顯見原告稱第一次
              八十八年三月二十日點交時，被告根本無點交之意，且實際上亦均未
              搬遷顯為事實。
          ２、八十八年三月二十日未能點交，被告應已負遲延責任，原告乃催告被
              告應予二星期後點交（即八十八年四月四日），然而四月四日前往之
              時，卻又見東西均未搬走，且亦未見被告之人，接著四月二十日再前
              往要求點交，房舍還是未搬清，此經證人姚源在八十八年十月一日之
              筆錄中證稱：「．．．．．四月四日因住院延至四月二十，日因搬未
              清．．．．．」，又稱：「四月二十日晚上十時無法搬清．．．．」
              ，顯見四月二十日仍然是未搬清而無法點交，則原告所稱八十八年三
              月二十日、四月四日、四月二十日三次前往點交，被告卻均未予點交
              之說完全為事實，至於證人姚源稱「．．．．二十二日搬好了請他們
              來點交，但買方沒來，有打電話給買方，買方要我們幫他鎖好云云」
              ，並非事實。
          ３、被告三月二十日未能點交已陷遲延責任，且經原告口頭及信函之催告
              ，又再三違約未予點交，而原告乃在八十八年四月十二日即以新莊郵
              局存證信函第三○六號函表示解除契約（原證六），其後又以原證四
              表示解除契約，均顯然有據。
    （六）證人駱金標、姚源所言諸多與事實不符：
          １、證人稱「．．．．原來要抵押設定三千萬及登記地上權，但後來不能
              登記地上權所以抵押設定五千萬元．．．．」並非事實，原告並未同
              意設定五千萬元抵押權。
          ２、姚源稱：「．．．三月二十日豬舍部分有點交」，亦不實，蓋駱金稱
              三月二十日豬舍內尚有豬隻未清，怎可能點交。
          ３、姚源及駱金標稱：「三月二十日約定二星期後搬走，但因翁父住院至
              四月二十日搬清，四月二十日晚上十時無法搬清，延至三天後搬走．
              ．．」，實者三月二十日未點交，原告即限被告二星期後搬清點交，
              結果四月四日去時又未能點交，乃再通知催告被告四月二十日點交，
              結果四月二十日又未能點交，至於證人稱四月二十日之三又後即已搬
              走，並非事實。
    （七）證人許源隆稱：「因不能過戶所以設定地上權，雙方磋商後才約定設定金
          額伍仟萬元。」並非事實，原告並未同意改設定抵押權五千萬元。
    （八）本件由卷內資料可以明確看出自始至終被告根本均無點交土地之意。此再
          參以依合約特約條款第八款中已約明「乙方（即被告）應負責本約土地之
          鑑界及其所需之費用」，然而被告亦均未予鑑界，可知被告出售不能即時
          過戶之土地，明知買受人在意的為如何保障的問題，卻以可以設定「地上
          權」為由誘使原告以為有所保障而為本件土地之買受，然而在點交過中卻
          一再推延，又不鑑界，又查明系爭土地根本不能為地上權之登記，被告卻
          將責任推得一乾二淨，數千萬元土地之買賣，如此對原告有何保障可言，
          有誰遇到這種情形會不擔心，被告在其違約未能設定地上權、未點交土地
          、未鑑界又未交付養豬證明等情形下反指原告違約，主張沒收原告繳付的
          三百萬元，天下寧有斯理？
  三、證據：提出下列證據資料為證，並聲請訊問證人楊長豐：
        原證一：不動產買賣契約書影本一份。
        原證二：支票影本四紙。
        原證三：存證信函影本一份。
        原證四：存證信函影本一份。
        原證五：退回信封影本一份。
        原證六：八十八年四月十二日新莊郵局存證信函第三○六號函。
乙、被告方面：
    一、聲明：駁回原告之訴及假執行之聲請，並陳明如受不利之判決時，聲請准予
              預供擔保免為假執行。
    二、陳述：
    （一）本件買賣標的之不動產，原告明知因受土地法第三十條規定之限制，無法
          移轉登記予原告，遂經雙方約定，於八十八年三月二十日被告應提交印鑑
          證明等相關證件及印章供原告辦理設定二千萬元及地上權設定，擔保產權
          ，但雙方言明並無支付利息之情事，並該土地供原告永久使用，被告不得
          要求租金，有雙方簽訂之契約書附記第(二)條可參（證一）。由此約定可知
          ，雙方於本件不動產買賣之真意，係在買賣該土地之永久使用權，設定地
          上權僅是在保障原告之權益而已，並非雙方之買賣之標的，與民法第一百
          十一條之情形不同，何況雙方於訂立本契約時，並不知系爭土地依法無法
          辦理地上權設定，嗣於知悉後，經雙方會同代書及仲介人一起協議，改以
          系爭土地提高設定抵押權伍仟萬元予原告作為擔保，土地則仍由原告永久
          使用，此有代書許源隆及仲介人姚源、駱金標可證，且原告亦依此協議匯
          款伍萬伍仟元與代書請其辦理設定抵押權事宜（證二）。是雙方就本件買
          賣內容及擔保之方式，已合意一致，並無一部無效之情形。
    （二）原告主張地上權之設定是被告向原告保證可以設定，如今確稱無法為地上
          權之設定登記，顯然已構成詐欺云云，並非事實，蓋約定地上權設定係因
          系爭土地無法移轉所有權登記與原告，經由代書所建議保障原告權益之一
          種辦法，被告自己亦不知系爭土地不可以設定地上權，何來詐欺之有。原
          告又主張其如知地上權不能設定，即顯然不可能為買賣之意思表示，依被
          詐欺及錯誤為由，撤銷買賣之意思表示云云，惟查雙方本件買賣之真意在
          於系爭土地之永久使用權，已如前述，何況原告於知悉不能設定地上權後
          ，亦經雙方協議，改提高設定抵押權伍仟萬元予原告以保障其權益，土地
          仍由原告永久使用。上開各情，有代書及仲介人可證，原告甚至匯款伍萬
          伍仟元與代書請其辦理設定抵押權事宜，由此更可知原告並無受詐欺或錯
          為意思表示之情。
    （三）原告另主張被告亦未依約於八十八年三月二十日點交養豬場、農牧用具及
          交付養豬證明，經其定期催告仍未給付，其乃以存證信函表示解除買賣契
          約云云。惟查：
          １、被告早已將農會核發之養豬證明文件繳交至承辦之代書保管多時，此
              為原告所明知，承辦代書亦可為證，且農會所核發之養豬證明與鄉公
              所核發之養豬證明效力相同，原告卻以養豬證明非鄉公所所發，故意
              找砸稱被告未交付養豬證明。
          ２、有關養豬場之農牧用具均置於現場，隨時可配合原告點交，原告卻均
              未前來點交。
          ３、系爭土地上另有原由被告居住之房舍，於第一次點交時，因搬遷不及
              以致未立即搬出，但雙方經仲介人及代書從中協調，原告亦同意寬延
              數日，嗣被告完全搬出後，原告卻又遲不前來點交。被告並無未依約
              履行之情形，原告上開主張要不足取，反而是原告故意遲延不來點交
              ，又不依約給付價款，經被告催告後，原告卻來函以不實情事誣指被
              告違約，顯然是藉故意圖違約，被告曾多次及於八十八年五月二十一
              日委請律師定期催告原告付款（證三），卻均未獲原告善意之回應，
              乃於八十八年再委請律師以原告已逾期仍拒不履行契約為由，發函給
              原告解除雙方於八十八年三月五日所簽訂之買賣契約，並沒收原告已
              交付之買賣價款佰萬元（證四），自合於雙方契約第十二條之約定
              。
    （四）綜上所述，原告主張雙方契約無效或撤銷雙方契約或解除雙方契約為由，
          請求被告返還三百萬元併加計遲延利息，均無理由，為此狀請判決如答辯
          之聲明。
    三、證據：提出下列證據資料為證，並聲請訊問證人許源隆、姚源、駱金標：
        被證一：不動產買賣契約書影本一份。
        被證二：匯款收據影本一件及土地申請書影本一件。
        被證三：八十八年四月十五日中壢五支郵局存證信函第四九號、八十八年四
            月二十七日觀音郵局證信函第三三號、八十八年五月二十一日八八民權
            函字第一○四○號函。
        被證四：八十八年六月二十三日八八民權函字第一○四一號函。
    理    由
一、原告起訴主張：其與被告於民國八十八年三月五日訂有不動產買賣契約書，由原
    告向被告購買坐落桃園縣大園鄉○○○段崁腳小段一六九之二地號土地持分二分
    之一，合計三○九五．四八二五坪土地，約定總價金為三千零九十五萬四千八百
    二十五元，原告於同日交付付款人為新莊市農會頭前分部、帳號為000000
    000號、支票號碼依序為ＣＪ0000000至ＣＪ0000000號、發票
    日依序為八十八年三月六日、同年月八日、同年月七日、同年月九日；票面金額
    依序為八十萬元、八十萬元、八十萬元、六十萬元之支票四紙，共計佰萬元作
    為買賣訂金。雙方簽訂之不動產買賣契約第四條第二項規定：「民國八十八年三
    月二十日交出養豬證明及點交養豬場、農牧用具，由甲方（即原告）使用，同時
    移轉承受乙方（即被告）向新竹企銀大園分行貸款捌佰萬元及其利息由甲方（即
    原告）負擔。」，惟被告並未依約於八十八年三月二十日點交養豬場、農牧用具
    及交付養豬證明，經原告定期催告未給付，原告乃以存證信函表示解除買賣契約
    ，該解約之存證信函因招領逾期而退回，故再以本起訴狀繕本之送達，為解除兩
    造上述買賣契約之意思表示及撤銷買賣之意思表示。並依民法第二百五十九條規
    定，將所受領之三百萬元連同受領時起之利息返還原告等情，有原告提出與其所
    述相符之不動產買賣契約書影本一份、支票影本四紙、新莊七支郵局證信函第一
    五二號存證信函影本一份、台北南海郵局存證信函第一○一三號存證信函影本一
    份、退回信封影本一份、八十八年四月十二日新莊郵局存證信函第三○六號函等
    為證，堪認原告主張此部分之事實為真實。
二、按以不能之給付為契約標的者，其契約為無效。但其不能情形可以除去，而當事
    人訂約時並預期於不能之情形除去後為給付者，其契約仍為有效，民法第二百四
    十六條第一項定有明文。經查，本件兩造買賣標的應為系爭土地之所有權，此由
    不動產買賣契約書第一條即表明坐落桃園縣大園鄉○○○段崁腳小段一六九之二
    地號土地持分二分之一，合計三○九五．四八二五坪。以上土地貳筆全部出售；
    又該契約書第六、十、十一條分別約定產權登記之方法及被告保證產權清楚，另
    第八條、第九條並約定被告在訂契約當日所有權狀即交由代書保管及產權移轉登
    記如需被告蓋章或補具證件時，須立即照辦理等等，均顯見本件買賣標的為系爭
    土地所有權而非使用權，只是訂約當時因無法立即辦理移轉登記，故而約定以登
    記地上權及抵押權之方式，保障原告之權利，俟將來可以辦理移轉登記之時再為
    辦理。是依兩造簽訂之不動產買賣契約書附記(二)之約定，被告應將系爭土地設定
    地上權予原告，惟因系爭土地，其地目分為為田、旱，為農地，依法無法設定地
    上權，則系爭土地之買賣及設定地上權之約定，即屬不能之給付，惟因本件契約
    之標的是系爭土地所有權之買賣，且本件雙方當事人於訂約時，約定俟系爭土地
    將來可以辦理所有權移轉登記之時再為辦理，業經證人許源隆證述明確，故依民
    法第二百四十六條第一項但書規定，應認兩造之不動產買賣契約仍為有效。
三、次查，兩造所簽訂之不動產買賣契約書第七條約定，乙方即被告收到第四條第(二)
    項價款同時應將不動產點交甲方即原告接管。又該不動產買賣契約第四條第二項
    規定：「民國八十八年三月二十日交出養豬證明及點交養豬場、農牧用具，由甲
    方（即原告）使用，同時移轉承受乙方（即被告）向新竹企銀大園分行貸款捌佰
    萬元及其利息由甲方（即原告）負擔。」，惟被告並未依約於八十八年三月二十
    日點交養豬場、農牧用具及交付養豬證明，此經證人許源隆、姚源、駱金標、楊
    長豐等人證述明確，被告雖辯稱原告同意改於同年四月二十三日點交，惟為原告
    所否認，況證人姚源亦證稱因被告父親住院延至同年四月二十日，另證人姚源、
    駱金標二人均證稱被告於四月二十日當日並未全部搬清等語，故足認被告辯稱原
    告同意延至八十八年四月二十三日點交云云，與事實不符，不足採信。又原告因
    被告於八十八年三月二十日未依約點交，乃於八十八年四月十七日以新莊七支郵
    局存證信函第一五二號存證信函，主張行使同時履行抗辯，並定期催告被告應於
    三日內履行點交養豬場、農牧用具，提出養豬證明文件等義務，惟被告仍未於八
    十八年四月二十日前給付之事實，亦據證人姚源、駱金標二人證述屬實，則原告
    以被告給付遲延為由而以本訴狀繕本送達主張解除契約，於法並無不合，為有理
    由。
四、而被告雖於八十八年五月二十一日以八八民函字第一○四○號律師函催告原告依
    約履行繳付第二期買賣價金及尾款，並於同年六月二十三日以八八民權函字第一
    ○四一號律師函主張解除契約，並沒收原告所繳之訂金三百萬元云云，惟本件係
    因被告未依買賣契所載於八十八年三月二十日履行點交養豬場、農牧用具，提出
    養豬證明文件等義務所致，故被告以原告未依約付買賣價款，因給付遲延為由解
    除契約，並沒收原告所繳訂金三百萬元，則於法未合，為無理由。
五、按契約解除時當事人雙方負回復原狀之義務，除法律另有規定或契約另有訂定外
    ，由他方所受領之給付物應返還之，如受領之給付為金錢者，應附加自受領時起
    之利息，民法第二百五十九條第一、二款定有明文。從而，原告依買賣契約及前
    開民法規定請求被告給付三百萬元，及自被告最後一次受領時即八十八年三月九
    日起，至清償日止，按年息百分之五計算之法定遲延利息，洵屬有據，應予准許
    。
六、兩造均陳明願供擔保請求宣告假執行，或免為假執行，核均無不合，爰分別酌定
    相當擔保金額予以准許。
據上論結，本件原告之訴為有理由，依民事訴訟法第七十八條、第三百九十條第二項
、第三百九十二條，判決如主文。
中      華      民      國    八十九    年      五      月    二十四    日
                                    臺灣桃園地方法院民事第二庭
~B法      官  游紅桃
右為正本係照原本作成
如對本判決上訴須於裁定送達後二十日內向本院提出上訴狀
中      華      民      國    八十九    年      五      月    三十一    日
~B法院書記官  何俞瑩


司法院資訊處製作；財團法人民間司法改革基金會備份。
